【裁判字號】    92,自,490
【裁判日期】    971225
【裁判案由】    偽造文書等
【裁判全文】
臺灣臺北地方法院刑事判決               92年度自字第490號
自  訴  人  己○○
自訴代理人  楊嘉中律師
            劉厲生律師
被      告  庚○○
            丙○○
            丁○○○
上三人共同
選任辯護人  陳志誠律師
            郭瓔滿律師
被      告  乙○○
            辛○○
上列被告因偽造文書等案件，經自訴人提起自訴，本院判決如下
：
    主      文
庚○○、丙○○、丁○○○、乙○○、辛○○均無罪。
    理      由
一、自訴意旨略以：被告庚○○及丙○○係夫妻，被告丙○○為
    原坐落臺北市○○區○○段1小段602及603地號土地（下稱
    本件土地）權利範圍應有部分2分之1所有權人「陳章經公神
    明會」之管理人，被告丁○○○為同地號土地應有部分2分
    之1所有權人「觀音佛祖神明會」現管理人（前管理人陳弘
    武已死亡）。被告等均向自訴人己○○（原名洪司津，民國
    91年3月21日更名）稱「該二筆土地已於89年出售與甲○○
    但未移轉」及「二神明會已將土地買賣及其他處分權全權授
    權甲○○」。另被告甲○○（已於本院審理中死亡，另為公
    訴不受理之判決）、乙○○及辛○○等三人係該二筆土地合
    建、買賣及抵押權設定等之關係人。被告六人共同意圖不法
    所有，明知602、603土地為神明會共有，甲○○與自訴人已
    於90年8月23日簽立合作興建房屋契約書，約定不得為他項
    權利設定，雙方並已於90年9月議妥合建將改為買賣，惟被
    告竟隱瞞自訴人，先於91年2月4日為虛偽之「權利人庚○○
    、債務人甲○○及乙○○、權利價值最高限額新臺幣（下同
    ）3,000萬元、義務人觀音佛祖神明會及陳章經公神明會」
    等之抵押權設定，繼者隱瞞該抵押權設定，再與自訴人簽立
    「91年4月15日賣渡契約書」、及「91年12月25日買賣協議
    書」，再三向自訴人保證產權清楚無他項權利設定，甚者，
    於「91年12月25日買賣協議書」附有由被告丙○○90年9月
    12 日簽名立收條「本人係會員或管理人，上開全部土地價
    款1,645萬元全部收訖，此致甲○○」。更甚者，被告甲○○再交付丙○○蓋印鑑並附印鑑證明之90年9月12日收條，
    其上加註「上開神明會土地賣渡甲○○，有關買賣價款確已
    付清無誤，甲○○自由處分之權，本人與甲○○原有借款事
    宜，當然與是上開602、603土地無干」。自訴人不知有詐，
    乃陸續付清全部土地價款5,000萬元。惟自訴人於92年1月間
    ，發現602及603地號土地登記謄本「他項權利部」記載「登
    記日期：91年2月4日、權利人：庚○○、權利價值：最高限
    額新臺幣3,000萬元、債務人：甲○○及乙○○、債務範圍
    各1/2」等抵押權設定登記。屢經催請塗銷該抵押權設定登
    記，惟被告甲○○、乙○○及辛○○等藉故推諉拖延，被告
    丙○○、庚○○夫妻及被告丁○○○等，則卸稱「602、603
    土地，早於89年3月代表神明會售予甲○○，故均非合建、
    賣渡及買賣協議等之當事人」及「庚○○之所以為抵押權人
    ，乃因丙○○、丁○○○與甲○○之債權關係存在」等語，
    並拒絕塗銷抵押權設定，自訴人始知被騙，因認被告庚○○
    、丙○○、丁○○○、甲○○、乙○○、辛○○均涉犯刑法
    第214條之使公務員登載不實罪，及同法第339條第1項之詐
    欺取財罪。
二、按犯罪事實應依證據認定之，無證據不得認定犯罪事實；不
    能證明被告犯罪者，應諭知無罪之判決，刑事訴訟法第154
    條第2項、第301條第1項定有明文。而認定犯罪事實所憑之
    證據，雖不以直接證據為限，間接證據亦包括在內；然而無
    論直接或間接證據，其為訴訟上之證明，須於通常一般之人
    均不致有所懷疑，而得確信其為真實之程度者，始得據為有
    罪之認定，倘其證明尚未達到此一程度，而有合理之懷疑存
    在時，即應為有利於被告之認定，更不必有何有利之證據，
    最高法院30年上字第816號、76年台上字第4986號判例可資
    參考。次按檢察官就被告犯罪事實，應負舉證責任，並指出
    證明之方法，刑事訴訟法第161條第1項定有明文，亦即檢察
    官就被告之犯罪事實應負實質之舉證責任，以貫徹無罪推定
    原則，該檢察官應負實質舉證責任之規定係編列在本法第一
    編總則第十二章「證據」中，故於自訴程序之自訴人亦同有
    適用（最高法院91年度第4次刑事庭會議決議第11項參照）
    。又按刑法第339條第1項詐欺罪之成立，以意圖為自己或第
    三人不法所有，以詐術使人將本人或第三人之物交付為要件
    。所謂以詐術使人交付，必須被詐欺人因其詐術而陷於錯誤
    ，若其所用方法，不能認為詐術，亦不致使人陷於錯誤，即
    不構成該罪（最高法院46年台上字第260號判例意旨參照）
    。
三、本件自訴人認被告庚○○、丙○○、甲○○、乙○○、辛○○、丁○○○涉犯上開詐欺、使公務員登載不實文書罪嫌，
    無非係以：神明會陳章經公管理人即被告丙○○、觀音佛祖
    神明會管理人即案外人陳弘武（已死亡，由陳弘武之子即被
    告丁○○○接任管理人）分別於90年8月22日、21日就所共
    有坐落臺北市○○區○○段1小段602、603等地號2筆土地（
    二神明會應有部分各2分之1），分別出具授權書，授權甲○○向有關機關辦理土地分割、交換、合併或處分，如設定、
    買賣、合建等事宜，甲○○遂於90年8月23日與自訴人簽訂
    「合作興建房屋契約書」（下稱合建契約），約定由甲○○
    提供上開土地，供自訴人出資興建房屋，甲○○須負責土地
    無來歷不明、糾葛不清或他項權利存在，自訴人與甲○○復
    於同年9月間議妥將合建改為買賣關係，詎被告丙○○、庚○○、甲○○、乙○○、辛○○、丁○○○竟共同意圖不法
    之所有，違反上開約定及承諾，於91年2月4日以甲○○及乙○○為債務人，將上開土地虛偽設定最高限額3,000萬元之
    抵押權予被告庚○○，進而隱瞞自訴人，於91年4月15日由
    甲○○與自訴人簽立「賣渡契約書」，復於91年12月25日簽
    立「買賣協議書」，再三向自訴人保證產權清楚無他項權利
    設定，自訴人不知有詐，乃陸續付清全部土地價款5,000萬
    元，迄92年1月間，自訴人始發現前述第602、603地號土地
    謄本他項權利部竟載有前揭3,000萬元之抵押權設定，屢經
    催促被告等人塗銷抵押權設定登記，均遭被告等人藉故拖延
    或拒絕，始知受騙等，為其論據。訊據被告庚○○、丙○○
    、甲○○、乙○○、辛○○、丁○○○均堅決否認有何詐欺
    及使公務員登載不實犯行，渠等辯解如下：
  (一)被告庚○○、丙○○、丁○○○均辯稱：系爭土地原為二神
    明會所共有，應有部分各2分之1，出售予甲○○，甲○○就
    該土地先後與自訴人簽立合建契約，嗣改為買賣契約，均與
    二神明會及庚○○、丙○○、丁○○○無涉，與自訴人之間
    亦無任何合建或買賣關係存在，不受自訴人與甲○○間契約
    條款之拘束，庚○○之所以登記取得本件土地本金最高限額
    3,000萬元之抵押權，係因二神明會會員同意將土地出售予
    甲○○後，甲○○資力不足，無法給付全體會員應得之價金
    ，故要求丙○○、陳弘武將個人應得之價款轉為借款，並以
    本件土地設定抵押權之方式作為借款之擔保，約定借款清償
    期為92年12月31日，獲丙○○、陳弘武同意後，即辦理抵押
    權設定，有甲○○、乙○○分別與陳弘武、丙○○簽立之借
    款契約書可證，甲○○並簽立共計1,700萬元之本票交予庚○○，甲○○、乙○○則共同簽立共計700萬元之本票交予
    陳弘武，清償期前因陳弘武去世，甲○○及乙○○乃將原簽
    立之700萬元本票取回，另交付以丁○○○為受款人，連同
    新生之借款100萬元之共計800萬元之本票予丁○○○，並由
    丁○○○背書轉讓予庚○○，庚○○對甲○○、乙○○確有
    債權存在，並非虛偽設定抵押權，又自訴人與甲○○間之賣
    渡契約書第4條及第6條，提及甲○○對丙○○負有債務，並
    約定將買賣價金保留作為清償丙○○債務專用，更約定甲○○不得再行設定任何其他權利，顯見自訴人於91年4月15日
    簽立賣渡契約書時，對於土地他項權利負擔即設有抵押權之
    情形，知之甚明，始立文要求甲○○不得「再行」設定，另
    依本件第602、603地號土地上之建造執照卷宗所示，自訴人
    於91年間以其名義為起造人，向臺北市政府工務局申請91建
    字第0219建造執照，該卷宗中共附有91年5月29日、91年11
    月26日、91年12月31日列印之土地登記謄本，其上已明白記
    載設定有本件抵押權，顯見自訴人於91年5月29日即已知悉
    抵押權存在，且迄91年12月31日仍未塗銷，自訴人指稱至92
    年1月間始知悉抵押權存在，顯然虛偽不實。自訴人雖提出
    甲○○出具之切結書，指稱甲○○已自承抵押權設定為虛偽
    云云，然依本件抵押權設定登記申請書所載，該土地申請係
    甲○○受託代理親自辦理，自訴人所提切結書顯屬虛偽不實
    ，是自訴人誆稱其不知被告等設定抵押權云云，絕非事實，
    被告庚○○、丙○○、丁○○○並無自訴人所指詐欺、使公
    務員登載不實犯行等語。
  (二)被告甲○○、乙○○、辛○○則以：本件賣渡予甲○○之土
    地原由二神明會各持分2分之1，甲○○買受後先與自訴人簽
    立合建契約，惟甲○○收受2,000萬元合建保證金後，無法
    付清神明會各會員之應得款，經與丙○○及丁○○○洽商，
    決定優先付清各會員之應得款，丙○○及丁○○○則暫緩支
    付，改以視作欠款、支付利息，並辦理抵押設定之方式處理
    ，甲○○對丙○○之欠款為1,700萬元，另欠丁○○○800萬
    元，合計積欠二人2,500萬元，三方立有兩份借款契約書，
    約定利息每月每萬元50元計算，惟丙○○、丁○○○係神明
    會之管理人，依法不得為抵押權人，以免權利混同，始以丙○○之配偶庚○○作為抵押權人，並非虛偽設定抵押權，且
    該抵押權設定登記時間為91年2月4日，同年2月7日自訴人才
    付清合建保證金2千萬元，並由原地主點交土地，其間自訴
    人及建築師均曾多次聲請土地登記謄本，時間均在自訴人與
    甲○○改簽賣渡契約之前，自訴人竟謊稱遭被告等矇騙，顯
    屬不實，而甲○○向原地主購買土地並辦理相關手續使產權
    清楚，得以處分，其花費、付清欠稅、應負價款、增值稅、
    佣金、地上物遷移費等成本約在7,200萬元，與自訴人簽立
    賣渡契約，買賣金額填列5,500萬，之後又降為5,000萬，自
    訴人全然知情，且應承受91年2月4日之抵押設定3,000萬元
    ，查甲○○於91年2月7日依約點交土地，並分別於91年7月
    22日、12月15日將土地全部移轉登記至自訴人名下，詎自訴
    人竟企圖規避原抵押設定3,000萬元，不惜扭曲合建契約書
    及賣渡契約書之字義，胡亂指訴等語，為其抗辯。
四、經查：
  (一)坐落臺北市○○區○○段1小段第602、603地號等二筆土地
    ，原為陳章經公、觀音佛祖二神明會共有，應有部分各為2
    分之1，神明會觀音佛祖（原管理人陳弘武，已歿，現管理
    人為陳弘武之子即被告丁○○○）於90年8月21日，神明會
    陳章經公（管理人為被告丙○○）於同年8月22日，就系爭
    土地分別授權甲○○向有關機關辦理土地分割、交換、合併
    、或處分，如設定、買賣、合建等事宜，甲○○遂於90年8
    月23日與自訴人簽訂合作興建房屋契約書，約定由甲○○提
    供本件土地及丙○○所有同小段604地號土地共3筆，由自訴
    人負責出資興建地上6層、地下1層之集合住宅大樓，並應給
    付甲○○保證金2,000萬元，其付款方式為簽約時給付50萬
    元，神明會觀音佛祖之應有部分辦理1,200萬元之最高限額
    抵押權，設定登記完成後3日內再支付450萬元，神明會陳章
    經公之應有部分辦理最高限額1,200萬元之抵押權，設定登
    記完成後3日內再給付700萬元，嗣602、603、604地號土地
    合併為1筆再辦理權利範圍全部之地上權設定登記，且取得
    建築執照時，再給付800萬元，自訴人已於91年2月7日前支
    付全部保證金2,000萬元完畢，由甲○○於同日出具收據為
    憑（丙○○、乙○○、辛○○等人則以見證人名義簽名於其
    上）。自訴人繼而於91年4月15日與甲○○簽訂「賣渡契約
    書」（「同立契約書人」之甲方為自訴人，乙方為甲○○及
    乙○○，見證人為辛○○），約定雙方原於90年8月23日簽
    訂合作興建房屋契約書，協議改由甲○○全部賣渡予自訴人
    ，總價款為5,500萬元，其給付方式為：原合建保證金2,000
    萬元已依約付清，視為買賣價款之一部分，自訴人保留1,20
    0萬元，作為土地增值稅保留款，另保留1,500萬元，作為乙
    方（甲○○）向丙○○借款之還款專用，於房屋完成時由自
    訴人支付該1,500萬元，另餘款800萬元則於辦理道路用地地
    目變更及過戶完成時付清；又於91年12月25日與甲○○簽立
    「買賣協議書」（辛○○、乙○○於見證人欄簽名擔任見證
    人），就原91年4月15日簽訂之買賣契約書進行部分新協議
    ，即將原土地賣渡總價款更改為5,000萬元，嗣自91年9月17
    日起至92年1月9日止，陸續辦妥所有權移轉登記予自訴人及
    其指定之葉美蘭、葉耀文、葉人豪、葉家麟等人。上開各情
    ，有90年8月21日、8月22日授權書、90年8月23日合作興建
    房屋契約書、91年2月7日收據、91年4月15日賣渡契約書、
    91年12月25日買賣協議書、臺北市○○區○○段1小段602、
    603地號土地登記謄本、所有權狀在卷可稽（見本院卷(一)第7
    至13頁、第40至44頁、第47至52頁、第92至95頁），且為自
    訴人及被告等人所不否認爭執，而堪以認定屬實。又被告庚○○等人於91年1月29日出具抵押權設定契約書，以庚○○
    為權利人，以甲○○、乙○○為債務人，以神明會觀音佛祖
    、神明會陳章經公為義務人，將本件第602、603地號土地全
    部設定最高限額3,000萬元之抵押權，並於91年2月4日經登
    記完畢在案，該抵押權登記現仍存在於自訴人及葉美蘭、葉
    耀文、葉人豪、葉家麟等人所有之本件第602、603地號土地
    ，而經自訴人、葉美蘭、葉耀文、葉人豪、葉家麟對庚○○
    、神明會陳章經公、丙○○、神明會觀音佛祖、丁○○○、
    甲○○、乙○○、辛○○等人提起民事訴訟，訴請確認上開
    3,000萬元抵押權設定關係不存在，及庚○○應就該抵押權
    辦理塗銷登記等事實，亦有土地登記謄本及臺北市古亭地政
    事務所92年12月1日北市古第三字第09231433700號函檢附之
    該所91年收件文山字第2467號登記案複印資料、本院92年度
    重訴字第1573號民事判決、臺灣高等法院93年度重上字第49
    號民事判決、最高法院96年度台上字第1385號民事判決、臺
    灣高等法院96年度重上更(一)字第118號民事判決存卷可考（
    見本院(一)第47至52頁、第207至249頁、卷(二)第5至26頁、卷
    (三)第23至29頁、第194至197頁、卷(四)第28至36頁），自訴人
    及被告等人對於上情，亦供陳坦認在卷。是被告庚○○、甲○○、乙○○確有於91年1月29日就本件第602、603地號土
    地辦理最高限額3,000萬元抵押權設定登記（登記完成日期
    為91年2月4日），該抵押權設定登記現仍存在於自訴人及葉
    美蘭等人所有之土地之事實，亦足以認定無訛。
  (二)自訴人雖指稱被告等六人，明知丙○○及陳弘武，與甲○○
    、乙○○間無債權債務關係，竟施用詐術，於簽立90年8月2
    3日合建契約書時，故意於第4條約定「無產權糾葛或他項權
    利存在」等詞，於91年2月4日持未經神明會合法授權之會議
    紀錄虛偽設定登記3,000萬元抵押權，抵押權設定後不僅從
    未告知抵押設定之事，更於91年4月15日簽訂賣渡契約書時
    ，故意於契約上記載約定「無產權糾葛不得再行設定他項權
    利」等字樣，藉此詐使自訴人如數支付土地價款，涉犯詐欺
    取財及使公務員登載不實文書罪等語，惟自訴人所指明知無
    權利存在而虛偽設定抵押權一節，為被告等人所否認，辯稱
    確有債權債務關係存在，並非虛偽設定等語。
  1.被告庚○○、丙○○、丁○○○辯稱神明會陳章經公及神明
    會觀音佛祖之會員同意將本件第602、603地號土地出售予被
    告甲○○後，因甲○○資力不足，無法給付全體會員應得之
    價金，故要求丙○○、陳弘武將個人應得之價款轉為對甲○○之借款，其借款金額分別為1,700萬元及700萬元，並以本
    件土地設定抵押權之方式作為借款之擔保，由甲○○簽立共
    計1,700萬元之本票交予庚○○（均指定受款人為丙○○、
    庚○○），甲○○、乙○○則共同簽立共計700萬元之本票
    交予陳弘武（未指定受款人），其間因陳弘武去世，甲○○
    及乙○○乃將原簽立之700萬元本票取回，另交付以丁○○○為受款人，連同新生之借款100萬元共計800萬元之本票予
    丁○○○，且有利息之約定及實際支付利息事實，業據提出
    90年9月12日、91年1月18日借款契約書各一紙及本票多紙為
    證（見本院卷(一)第147至170頁、卷(二)第60頁），核與證人即
    被告辛○○結證稱：本件90年8月23日合作興建房屋契約書
    及91年4月15日賣渡契約書都是我草擬的，雙方當事人均為
    甲○○及自訴人，一開始由合建改為買賣關係時，甲○○有
    告訴自訴人說他應該還有2,400萬元的款項還沒有支付給神
    明會，包含丁○○○800萬及丙○○1,500多萬元，所以甲○○要求這個部分的錢要給庚○○，甲○○與丙○○、陳弘武
    間借款契約書也是我草擬，契約書上面的甲○○是他親自簽
    的，3,000萬元抵押權設定案，我有受甲○○填寫委託抵押
    權設定登記契約書，並陪同甲○○去送件等語（見本院卷(四)
    第64至65頁），相符一致，並與被告甲○○、乙○○於本院
    供述抵押權設定經過之情節相符。上開抵押權設定既有債權
    債務關係之前提存在，而非毫無原因關係之設定登記，且被
    告丙○○、陳弘武之所以得將本件土地出售處分予甲○○，
    實係神明會陳章經公於91年1月17日召開會員大會，神明會
    觀音佛祖於91年1月18日召開會員大會，均決議就各神明會
    所有之本件土地，為神明會全體會員之利益，經全體會員同
    意依法處分（處分方式包括分割、合併之標示變更及共有權
    分割、合併之所有權移轉，提供上開土地為擔保物之抵押權
    設定，提供上開土地為標的之地上權設定，暨以上開土地之
    共有權為標的之出售等事項），且決議神明會陳章經公管理
    人丙○○及神明會觀音佛祖管理人陳弘武獲得全體會員決議
    授權，就該土地之處分行為，及與第三人所簽訂之契約書、
    協議書及收款收據等有關法律文件，視同神明會全體會員依
    法簽署之行為，其法律效力及於神明會全體會員之結果，有
    各該會議紀錄在卷可參（見本院卷(一)第32、38頁）。依上開
    借款契約、本票及會議紀錄，堪認被告丙○○、陳弘武（丁○○○）與被告甲○○間，確有債權債務關係存在，其為擔
    保債權實現而設定最高限額抵押權，自無虛偽不實可言（至
    於其效力如何，係屬另一問題，此部分詳後述），則自訴人
    指稱被告等為虛偽抵押設定，構成使公務員登載不實罪云云
    ，已難認為可採。
  2.自訴意旨雖指稱上開抵押權設定虛偽不實，其係遭被告等人
    故意隱瞞抵押權設定事實而簽立買賣契約書並受騙支付價款
    云云，惟被告辛○○所草擬並擔任見證人，由自訴人與甲○○所簽立（乙○○亦於「同立契約書人乙方」一欄下方簽名
    ）之91年4月15日賣渡契約書「四3.」即已記載：「（付款
    情形及約定如下：...）3.由甲方（自訴人）保留新臺幣壹
    仟伍佰萬元整，作為乙方（甲○○、乙○○）向丙○○先生
    借款之還款專用，約定於房屋完成時由甲方支付本款新臺幣
    壹仟伍佰萬元整... 且交付本款時，應由本約雙方會同丙○○先生同時在場辦理。」；另91年12月25日賣渡契約書「六
    」亦記載：「乙方須負責完善過戶，無產權糾葛，不得再行
    設定任何他項權利... 」，參酌本件3,000萬元抵押權設定
    登記完成日期為91年2月9日，上開賣渡契約書及買賣協議書
    簽立時間均在抵押權設定登記完成之後，足見賣渡契約書中
    所稱自訴人保留之1,500萬元，係指甲○○積欠丙○○之款
    項，即自訴人本應支付甲○○土地價款5,500萬元（含先前
    已付清之合建保證金2,000萬元），惟因甲○○積欠原土地
    所有人丙○○土地價款1,500萬元，方約定該1,500萬元待日
    後房屋完成時，於丙○○在場之情形下，再行支付；且於後
    續簽立之買賣協議書約明甲○○「不得『再行』設定任何他
    項權利」。另91年12月25日買賣協議書「五」，亦載明「乙
    方應負責無產權糾葛，完善過戶，原地主讓與乙方之手續清
    楚，款項付訖無誤，原合建契約內，曾有敘及乙方與丙○○
    先生私人借款事宜，惟丙○○先生已向乙方收齊全部土地款
    ，並簽有收據為憑... 」等語，亦有論及甲○○與丙○○間
    欠款事宜。自訴人雖主張其與甲○○合意將本件合建契約改
    為買賣關係前，不知抵押權設定登記一事云云，惟此非僅與
    證人辛○○所述不合，更與前揭賣渡契約書、買賣協議書中
    之約定記載不符，且依本件土地建造執照卷宗以觀，自訴人
    於91年間以其名義為起造人，向臺北市政府工務局申請建造
    執照時，曾提出列印日期為91年5月29日、91年11月26日、9
    1年12月31日之土地登記謄本，該等土地登記謄本上已明白
    記載設定有本件抵押權，有土地登記謄本及臺北市政府工務
    局91建字第0219號建造執照卷宗在卷可按（土地登記謄本見
    本院卷(二)第142至146頁，建造執照卷宗外放），自訴人既為
    出資購地興建房屋之起造人，對於本件土地權利狀況自應甚
    關心，果若不知抵押權設定登記之事，於申請建造執照過程
    中，豈有未由土地登記謄本得知之理？詎自訴人不僅未於申
    請建照過程中提出訴訟或質疑，反於91年4月15日賣渡契約
    書、91年12月25日買賣協議書中一再約定確認甲○○與丙○○之債權債務關係，並分由辛○○、乙○○、戊○○等人於
    契約書上簽名見證，迄土地完成移轉過戶登記後，方提出塗
    銷抵押權登記之民事訴訟及本件刑事自訴，足見自訴人指稱
    事後方知悉抵押權設定登記一事，難認係實在。被告等人基
    於債權債務關係而為抵押權之設定，既為自訴人知悉，並於
    相關契約中就甲○○與丙○○之欠款關係加以約定，嗣並依
    合建契約及買賣契約約定支付價款及受領移轉登記，自無所
    謂施用詐術可言。自訴人任意截取合建契約書、賣渡契約書
    之部分文字，指稱：被告甲○○「保證」「土地無他項設定
    」、「無產權糾葛」，為詐取土地價款，竟與庚○○、丙○○、乙○○、辛○○等人故為不實之抵押權設定云云，揆諸
    上開說明，並非可採。
  3.自訴人雖提出甲○○出具之切結書及認諾書（見本院卷(一)第
    55頁、卷(二)第4頁），主張甲○○自承與庚○○、丙○○間
    無任何抵押債權債務關係；查甲○○固於92年3月22日立具
    切結書記載：「茲就民國九十一年一月二十九日提向臺北市
    古亭地政事務所辦理登記：以本人（甲○○）及乙○○為債
    務人，神明會陳章經公、神明會觀音佛祖為義務人，庚○○
    為權利人，設定於臺北市○○區○○段一小段602、603地號
    上，擔保最高限額新臺幣三千萬元之抵押權登記，本人（甲○○）確屬不知情，也未向債權人（權利人）庚○○借任何
    款項，本人（甲○○）與債權人（權利人）庚○○之間也無
    任何債權債務關係。」；另同日立具之認諾書記載：「立認
    諾書人與『丙○○即神明會陳章經公管理人』及『庚○○』
    間並無任何抵押債務關係存在。『登記日期：九十一年二月
    四日、字號：文山字第024670號、權利價值：最高限額新臺
    幣參仟萬元、債務人甲○○之抵押設定』，本人並不知情。
    」，證人即簽名其上擔任見證人之代書戊○○並於本院證稱
    ：切結書是甲○○主動找我說要和自訴人到我的事務所來簽
    這份切結書，切結書內容是甲○○和己○○講好後，由我擬
    定的，當時甲○○就是要說明他不知道有設定3,000萬元抵
    押權的事情，而且他也表示他並沒有向庚○○借款，與庚○○之間也沒有債權債務關係等語（見本院卷(四)第62頁）。惟
    查，甲○○確因無法支付丙○○、陳弘武土地價款，而將該
    價款轉為借款，進而簽立借款契約書等情，有借款契約書、
    本票在卷可稽，已詳述如前，並經被告甲○○、庚○○、丙○○、丁○○○供明在卷（見本院92年11月3日準備程序筆
    錄），甲○○更陳稱：確實有設定3,000萬元抵押權，因為
    本件土地價款我還沒有付清給丙○○，所以就設定抵押權給
    丙○○的太太庚○○，自證24號認諾書是我簽名的，因為我
    當時不知道庚○○是丙○○的太太，所以我才認為我和庚○○沒有抵押債務關係，才寫這份認諾書，自證16號切結書也
    是在相同情形下由我簽名的等語明確（見本院卷(一)第128頁
    、卷(二)第150頁反面）。而甲○○為擔保該借款債權而設定
    之3,000萬元抵押權登記，更係由辛○○陪同甲○○前往地
    政事務所送件辦理，亦據證人辛○○證述綦詳（見本院卷(四)
    第65頁正反面）；參以91年4月15日賣渡契約書亦有配合記
    載「... 由甲方（自訴人）保留新臺幣壹仟伍佰萬元整，作
    為乙方（甲○○、乙○○）向丙○○先生借款之還款專用
    ... 」，及91年12月25日賣渡契約書記載：「乙方須負責完
    善過戶，無產權糾葛，不得再行設定任何他項權利... 」等
    語之情形，足見甲○○與丙○○、陳弘武間確有債權債務關
    係存在。甲○○雖於92年3月22日立具切結書及認諾書，然
    其意或為求順利向自訴人取得餘款，或有其他不為人知之考
    量，惟不論目的何在，該切結書及認諾書之內容顯與事實不
    符，尚不足採。另依自訴人提出之92年2月13日切結書、92
    年4月3日協議書（即自證21、22號，見本院卷(一)第177、178
    頁）所載，辛○○、乙○○、甲○○雖承諾於92年2月27日
    前或92年4月7日辦理本件3,000萬元抵押權塗銷案，惟依其
    文義，甲○○、辛○○、乙○○等人僅在承諾日後會塗銷該
    抵押權登記而已，並非表示先前所為抵押權登記係屬虛偽不
    實，證人辛○○亦證稱：這份切結書及協議書我有簽名，因
    為據甲○○跟我說，他與自訴人間的財務關係複雜，所以有
    約定時間，要自訴人付款給甲○○，這樣甲○○就要去塗銷
    抵押權登記等語（見本院卷(四)第65頁反面），更足徵甲○○
    為求自訴人繼續付款，方承諾將協調設法塗銷本件抵押權設
    定，然非可執此遽指該抵押權設定為虛偽不實。自訴人以上
    開切結書、協議書記載甲○○承諾塗銷抵押權登記，主張甲○○已承認該設定為虛偽不實云云，亦非可採。另被告丙○○固於90年9月12日出具收條（即自證12號，見本院卷(一)第4
    5頁），載稱「本人出售座落（坐落）臺北市○○區○○段
    二小段1014地號及同區○○段602、603地號土地，登記名義
    係三個神明會，本人係會員或管理人，上開全部價款共壹仟
    陸佰肆拾伍萬元正，全部收訖無誤，此致甲○○先生」等語
    ，惟斯時甲○○甫於90年8月23日與自訴人簽立合建契約書
    ，尚未簽立賣渡契約書（嗣後將合建關係改為買賣之賣渡契
    約書簽立時間為91年4月15日），對此，證人辛○○證稱：
    「（問：依照收條記載日期是90年9月12日，而賣渡契約書
    的日期是91年4月15日，為何會先簽價金已付訖的收條，再
    簽保留價金給付的約定？）因為甲○○分別欠陳弘武、丙○○款項，所以各別製作借款契約書，但是後來陳弘武過世，
    所以再簽一份甲○○欠丁○○○的借款契約書，而當時大家
    以為已經寫了借款契約書，就等於收到款項，所以才會寫收
    條，可是實際沒有拿到款項，所以才會在賣渡契約書裡面把
    這筆款項的給付方式記載上去」等語（見本院卷(四)第65頁反
    面），可知丙○○雖簽立收條，惟並未自甲○○處實際取得
    款項，始以將土地價款轉為借款之方式處理，並設定抵押權
    ，同理，自訴人方於91年4月15日與甲○○簽立賣渡契約書
    時，亦就甲○○積欠丙○○約1,500萬元款項之給付方式，
    明文加以約定。詎自訴人執該時間較早之自證12號收條，指
    稱甲○○已將土地價款付清予丙○○，嗣後再行設定抵押權
    即屬虛偽云云，自屬誤導之詞，洵不足採。
  4.又自訴人所提自證13號收條（見本院卷(一)第46頁，係就自證
    12號收條加註文字後影印）後方加註之「上開神明會土地賣
    渡甲○○先生，有關買賣價款確已付清無誤，甲○○先生有
    自由處分之權，本人（指丙○○）與甲○○先生原有借款事
    宜，當然與上開602、603、604土地無干。91.12.19」等文
    字，係甲○○表示會將該加註條文交由丙○○簽名（惟丙○○並未簽名用印，且於本案否認知悉或同意該段文字內容）
    ，由辛○○依甲○○之指示所加註，此據辛○○證述在卷（
    見本院卷(四)第66頁），甲○○請辛○○加註文字之91年12月
    29日當時，甲○○與丙○○、陳弘武間已簽有將土地價款改
    為借款之借款契約書，甲○○並簽發本票交丙○○、陳弘武
    收執，更已完成3,000萬元抵押權設定登記，足見渠等債權
    債務關係已有所處理、確認，並立有契約及設定抵押擔保，
    則甲○○要求加註「買賣價款確已付清無誤，甲○○先生有
    自由處分之權」、「本人與甲○○先生原有借款事宜，當然
    與上開602、603、604土地無干」等語，並欲交予丙○○簽
    名，其目的無非在於確認甲○○對本件土地仍具有完全處分
    之權利，自無何等異常之情，自訴人尚不能僅截取其「買賣
    價款已付清無誤」之文字，指稱甲○○與丙○○「自承無欠
    款關係」云云；況如依自訴人所言，被告甲○○、丙○○及
    辛○○等人意存詐騙，則甲○○何需囑咐辛○○於收條上為
    該段文字之加註，反徒增自訴人事後指摘解釋之空間？自訴
    人主張其受自證13號加註文字內容之欺騙，陷於錯誤陸續付
    清土地買賣價款云云，亦無可取。另自訴人所提93年1月13
    日結算明細表（即自證26號，見本院卷(二)第82至84頁），及
    93年4月15日認諾書（即自證27號，見同卷第85頁），均僅
    能證明賣方甲○○確已收受買方即自訴人己○○計約5,000
    萬元土地買賣價款之事實，而「自訴人業已將全部買賣價款
    支付予甲○○」此一事實，並不當然等同於「甲○○亦已將
    應付予丙○○等人之款項全數付清」，是自訴人以該結算明
    細表及認諾書，指稱土地價款業已付清，本件3,000萬元抵
    押債權並不存在云云，亦屬誤導之詞。
  (三)又自訴人提出本院92年度重訴字第1573號、臺灣高等法院96
    年度重上更(一)字第118號民事判決（見本院卷(二)第5至26頁、
    卷(四)第28至36頁），主張其訴請確認庚○○、甲○○、乙○○、二神明會就本件土地於91年2月4日以文山字第024670號
    為本金最高限額3000萬元抵押設定法律關係不存在，及庚○○應就前項抵押權設定登記辦理塗銷之民事訴訟，已獲法院
    勝訴判決（尚未確定）。惟上開判決係以：甲○○、乙○○
    與丙○○於90年9月12日簽訂之借款契約，係甲○○、乙○○與丙○○於上開神明會陳章經公全體會員大會91年1月17
    日決議之前所簽訂，且甲○○、乙○○與丙○○同意將丙○○應得之土地應有部分價款及補償款項關係，更定為甲○○
    、乙○○積欠丙○○個人之借款契約，故此借款契約並非有
    關神明會陳章經公有關會議決議所列處分土地之事項，該借
    款契約書及設定最高限額3,000萬元抵押權登記事項之效力
    ，自無從及於該神明會，既屬未得該神明會其他公同共有人
    之同意所為之處分，其債權行為及物權行為均屬無效而不存
    在；另甲○○、乙○○與陳弘武於91年1月18日所簽立之借
    款契約，係債務人甲○○、乙○○積欠陳弘武（繼承人丁○○○）之個人借款債務，並非神明會觀音佛祖會議決議所列
    處分土地之事項，亦係未得該神明會其他公同共有人之同意
    所為之處分，其債權行為及物權行為均屬無效而不存在，己○○等人訴請確認抵押法律關係不存在及塗銷抵押登記，為
    有理由等情，為其認定論據；且己○○等人請求確認抵押權
    設定關係不存在之目的已達，故無再論述及探討庚○○與甲○○、乙○○間有無債權債務關係，及該抵押權設定是否係
    通謀虛偽意思表示等爭點之必要，有上開判決書可參。是該
    等民事判決僅判斷認定丙○○、陳弘武與甲○○間之借款契
    約及抵押權設定負擔，均已逾越二神明會之決議範圍，且未
    得全體會員同意，而屬無效，故確認該抵押權設定之法律關
    係不存在，及判命庚○○應將抵押權登記塗銷，並非認定丙○○、陳弘武與甲○○等人有何通謀虛偽意思表示，或故為
    不實之抵押權設定，自與本院關於本件自訴意旨之事實認定
    結果，並無齟齬。要之，丙○○、陳弘武與甲○○可否就甲○○應支付之土地價款，轉為借款形式，並以丙○○之配偶
    庚○○為權利人，於二神明會所有之土地上設定抵押權擔保
    該借款債務？其效力如何？得否對抗有意買受該土地之自訴
    人？對自訴人是否造成不利或損害？固均非無討論斟酌餘地
    ，自訴人亦得循民事訴訟或其他途徑以為救濟解決。然查被
    告庚○○、丙○○、陳弘武、甲○○、乙○○等人進行該項
    抵押權設定行為（被告辛○○係協助填寫登記申請書及送件
    ，丁○○○則僅繼承其父陳弘武之權利，並未參與該抵押權
    設定登記事宜），並無對自訴人施用何種詐術，自訴人亦未
    具體說明其究竟受有被告何種詐術之施用，致有陷於錯誤情
    形，況自訴人簽訂合建契約書、賣渡契約書及買賣協議書之
    對象，均僅甲○○一人，或甲○○與乙○○而已，自不能以
    該設定3,000萬元抵押權登記之結果，對其買受登記之土地
    完整權利產生不利與負擔，率爾反推指訴被告等人為詐欺行
    為。被告等人辯稱並未詐騙自訴人等語，即屬可採。
五、綜上，本件依自訴人所提出之證據，均不足以證明被告等人
    有詐欺取財及使公務員登載不實之犯行；此外，復查無其他
    積極證據，足資證明被告等確有自訴人所指上開犯行，本件
    既不能證明被告犯罪，依法應為被告庚○○、丙○○、乙○○、辛○○、丁○○○等五人均為無罪之諭知。
據上論斷，應依刑事訴訟法第343條、第301條第1項，判決如主
文。
中    華    民    國    97    年    12    月    25    日
                  刑事第十一庭  審判長法  官  劉方慈
                                      法  官  黃紹紘
                                      法  官  林庚棟
以上正本證明與原本無異。
如不服本判決，應於判決送達後10日內，向本院提出上訴狀；上
訴書狀應敘述具體理由，未敘述上訴理由者，應於上訴期間屆滿
後20日內補提上訴理由書於本院。
                                      書記官  殷玉芬
中    華    民    國    97    年    12    月    30    日


司法院資訊處製作；財團法人民間司法改革基金會備份。
